【裁判字號】    90,判,1401
【裁判日期】    900810
【裁判案由】    綜合所得稅
【裁判全文】
最  高  行  政  法  院  判  決                    九十年度判字第一四○一號
    原      告  甲○○
    被      告  財政部高雄市國稅局
    代  表  人  鄭宗典
右當事人間因綜合所得稅事件，原告不服行政院中華民國八十八年十一月二十四日台
八十八訴字第四二九四七號再訴願決定，提起行政訴訟。本院判決如左：
    主  文
原告之訴駁回。
訴訟費用由原告負擔。
    事  實
緣原告及其配偶洪黃阿嬌係泰晏工程企業有限公司（以下簡稱泰晏公司）股東，被告
以該公司截至八十一年度止累積未分配盈餘已超過法定限額，乃依規定強制歸戶，並
通報歸課原告及其配偶八十五年度綜合所得稅營利所得各為新台幣（以下同）八二三
、四八七元及七三○、五五○元。原告不服，主張泰晏公司因經營不善，已自行歇業
他遷不明，原告並未取得盈餘分配云云，申請復查結果未准變更，提起訴願、再訴願
亦遭駁回，遂向本院提起行政訴訟。茲摘兩造訴辯意旨如次：
原告起訴意旨略謂：一、按有所得就要課稅，乃且稅法上無庸置疑之大原則，惟本案
泰晏公司負責人洪勝利係原告之胞弟，不擅於經商，而原告及配偶均為該公司掛名之
股東，自始至終未參與經營，甚至也未曾過問其營業狀況。豈料，於八十一年度突然
間因營業狀況欠佳，虧損累累，隨即宣布倒閉，負責人也不知去向。二、按行為時所
得稅法第七十六條之一第一項規定：「公司組織之營利事業，其未分配盈餘累積數超
過已收資本額二分之一以上者，應於次一營業年度內，利用未分配盈餘辦理增資，增
資後未分配盈餘保留數以不超過本次增資後已收資本額二分之一為限；其未依規定辦
理增資者，稽徵機關應以其全部累積未分配之盈餘，按每股份之應分配數歸戶，並依
實際歸戶年度稅率，課徵所得稅。」然而，查泰晏公司早於八十三年間因經營不善，
債台高築，且受到許多債權人逼迫，在不得已情況之下，就自行歇業，並委託會計師
人員辦理其一切善後工作。事後經詳細查詢結果，該公司營業狀況一直都是虧損，不
知為何帳面上有盈餘，的確令人匪夷所思。既然實際上沒有盈餘可以分配，其過失應
該可歸責於該公司負責人洪勝利以及會計師。所以，該公司既未有盈餘可分配，原告
豈有營利所得可言。綜上所陳，本案原處分及訴願、再訴願決定均未查明事實，顯有
違誤，自難令人心服。敬祈鈞院詳予審核，賜依法判決，將再訴願決定、訴願決定及
原處分均撤銷，用保原告之合法權益等語。
被告答辯意旨略謂：一、按行為時所得稅法第七十六條之一第一項規定：「公司組織
之營利事業，其未分配盈餘累積數超過已收資本額二分之一以上者，應於次一營業年
度內，利用未分配盈餘，辦理增資，增資後未分配盈餘保留數，以不超過本次增資後
已收資本額二分之一為限；其未依規定辦理增資者，稽徵機關應以其全部累積未分配
之盈餘，按每股份之應分配數歸戶，並依實際歸戶年度稅率，課徵所得稅。」上開「
已收資本額二分之一以上」之規定，依行為時促進產業升級條例第十五條特別規定「
公司得在不超過已收資本額之限度內，保留盈餘，不予分配。」應優先適用。又財政
部七十七年十二月三十日台財稅第七七○六六七五五○號函釋：「（一）稽徵機關於
核定公司之營利事業所得稅時，發現其未分配盈餘累積數已超過法定限額，應即行通
知公司於文到十日內派員檢送所得稅法第七十六條之一第二項規定得減除項目之證明
文件核對未分配盈餘累積數，並於文到一個月內選定就超過可保留額度加徵百分之十
營利事業所得稅或於次一營業年度（及時歸戶案件）或查獲年度（未及時歸戶案件）
之十二月三十一日以前辦理增資或分配。（二）經核對其未分配盈餘累積數確已超過
法定限額，並選定依所得稅法第七十六條之一規定辦理者或逾期未選定加徵營利事業
所得稅者，稽徵機關應以所得稅法第七十六條之一第一項規定所稱「次一營業年度」
或未及時歸戶案件「查獲年度」之十二月三十一日股東名簿所載股東為對象，於翌年
按每股東之應分配數予以歸戶，並將課稅所得資料通報本部財稅資料中心及公司，由
公司通知其股東將歸戶課稅所得併入歸戶年度所得申報納稅；如未將該分配數申報為
所得，於核定其該年度所得稅時應併入計課。」二、經查原告及其配偶為泰晏公司股
東，該公司截至八十一年度止之累積未分配盈餘為六、一七六、一五六元，超過已收
資本額六、○○○、○○○元，經本局三民稽徵所於八十四年一月二十日以財高國稅
三所審字第八四○○一一九三號函請該公司依法辦理增資或分配或加徵百分之十營利
事業所得稅，惟該公司未據辦理，是本局依首揭規定就全部未分配盈餘按原告及其配
偶持有股份占全部股數之比例，計算應分配數歸戶課徵原告本八十五年度營利所得八
二三、四八七元、配偶七三○、五五○元，並無不合，請予維持。至主張泰晏有限公
司已自行歇業他遷不明乙節，查泰晏有限公司雖於八十三年八月三十日擅自歇業，惟
查該公司尚有違章未結，是不符合財政部八十五年二月三日台財稅第八三一五八二七
六六號函釋，無歸戶課徵股東所得稅價值之情形。另前揭本局三民稽徵所通知該公司
之函文，因泰晏公司他遷不明致無法送達，亦已依法於八十四年五月十四日辦理公示
送達在案，併此陳明。基上結論，原告所訴顯無理由，請依法判決予以駁回，以維稅
政等語。
    理  由
按公司股東所分配之股利為營利所得，應併計個人綜合所得總額課徵個人綜合所得稅
。公司組織之營利事業，其未分配盈餘累積數超過已收資本額二分之一以上者，應於
次一營業年度內，利用未分配盈餘辦理增資，增資後未分配盈餘保留數以不超過本次
增資後已收資本額二分之一為限；其未依規定辦理增資者，稽徵機關應以其全部累積
未分配之盈餘，按每股份之應分配數歸戶，並依實際歸戶年度稅率，課徵所得稅，為
行為時所得稅法第十四條第一項第一類及第七十六條之一第一項所規定。上開「已收
資本額二分之一以上」之規定，行為時促進產業升級條例第十五條特別規定「公司得
在不超過已收資本額之限度內，保留盈餘，不予分配。」該條例為所得稅法之特別法
，應優先適用。又（一）稽徵機關於核定公司之營利事業所得稅時，發現其未分配盈
餘累積數已超過法定限額，應即行通知公司於文到十日內派員檢送所得稅法第七十六
條之一第二項規定得減除項目之證明文件核對未分配盈餘累積數，並於文到一個月內
選定就超過可保留額度加徵百分之十營利事業所得稅或於次一營業年度（及時歸戶案
件）或查獲年度（未及時歸戶案件）之十二月三十一日以前辦理增資或分配。（二）
經核對其未分配盈餘累積數確已超過法定限額，並選定依所得稅法第七十六條之一規
定辦理者或逾期未選定加徵營利事業所得稅者，稽徵機關應以所得稅法第七十六條之
一第一項規定所稱「次一營業年度」或未及時歸戶案件「查獲年度」之十二月三十一
日股東名簿所載股東為對象，於翌年按每股東之應分配數予以歸戶，並將課稅所得資
料通報財政部財稅資料中心及公司，由公司通知其股東將歸戶課稅所得併入歸戶年度
所得申報納稅；如未將該分配數申報為所得，於核定其該年度所得稅時併入計課，復
經財政部七十七年十二月三十日台財稅字第七七○六六七五五○號函釋有案。本件原
告及其配偶洪黃阿嬌均係泰晏公司之股東，該公司截至八十一年度止未分配盈餘累積
數為六、一七六、一五六元，超過已收資本額六、○○○、○○○元之百分之一百以
上，經被告所屬三民稽徵所通知泰晏公司辦理增資或分配或就超過可保留額度加徵百
分之十營利事業所得稅後，保留不分配，由稽徵機關填發繳款書依限繳納，此部分即
不再予以強制歸戶，否則將歸戶課徵股東所得稅。泰晏公司未依規定期限辦理增資或
分配，原處分機關遂就全部累積未分配盈餘六、一七六、一五六元按每股份之應分配
數歸戶，核定原告及其配偶之營利所得分別為八二三、四八七元及七三○、五五○元
，併課原告八十五年度綜合所得稅。原告不服，以其本人及配偶雖均為泰晏公司之股
東，惟泰晏公司因營運不佳，已停止營業，並未分配盈餘予全體股東，渠等並無營利
所得云云。申經復查決定，以原告及其配偶洪黃阿嬌為泰晏公司之股東，該公司截至
八十一年度止未分配盈餘累積數為六、一七六、一五六元，超過已收資本額六、○○
○、○○○元，經被告所屬三民稽徵所以八十四年一月二十日財高國稅三所審字第八
四○○一一九三號函請該公司選擇就超過可保留額度加徵百分之十營利事業所得稅後
，得保留不分配，或於年度內辦理增資或分配，否則將歸戶課徵股東所得稅，該函文
因泰晏公司他遷不明無法送達，該局所屬三民稽徵所已於八十四年五月十四日辦理公
示送達在案。惟該公司未據辦理，原核定乃就全部累積未分配盈餘六、一七六、一五
六元按每股份之應分配數歸戶，核定原告及其配偶之營利所得分別為八二三、四八七
元及七三○、五五○元，並無不合。又泰晏公司雖於八十三年八月三十日起擅自歇業
，惟該公司尚有違章未結，不符合財政部八十三年二月三日台財稅字第八三一五八二
七六六號函釋無歸戶課徵股東所得稅價值之情形，乃未准變更。訴願及再訴願決定亦
持與原處分相同之論見而遞予駁回，經核並無不妥。茲原告復執前詞提起本件行政訴
訟聲明撤銷，難認為有理由，應予駁回。
據上論結，本件原告之訴為無理由，爰依行政訴訟法施行法第二條、行政訴訟法第九
十八條第三項前段，判決如主文。
中    華    民    國      九十      年      八        月      十        日
                    最 高 行 政 法 院  第 一 庭
                                審 判 長 法  官      黃  綠  星
                                         法  官      黃  合  文
                                         法  官      蔡  進  田
                                         法  官      黃  璽  君
                                         法  官      廖  宏  明
右  正  本  證  明  與  原  本  無  異
                                         法院書記官  彭  秀  玲
中    華    民    國      九十      年      八        月      十三      日


司法院資訊處製作；財團法人民間司法改革基金會備份。
